臺灣高等法院刑事判決　　　　　　　　　　　　　九十一年度上訴字第二九九八號
　　上　訴　人
　　即 自訴 人　乙○○　男　.
　　被　　　告　甲○○　男　三.
　　　　　　　　丙○○　男　四.
右上訴人因誹謗等案件，不服臺灣桃園地方法院九十年度自字第二號，中華民國九十
一年五月二十九日第一審判決提起上訴，本院判決如左：
    主      文
上訴駁回
    理      由
一、本件自訴意旨略以：被告丙○○及甲○○分別為台灣電力股份有限公司（下稱台
    電公司）高雄興達電廠施工處電務課配電股長和工程師，自民國八十六年一月起
    至八十九年間代表台電公司監督百渝股份有限公司（下稱百渝公司）承攬之興達
    電場複循環第一至五號機汽輪機房控制室大樓及柴油發電機房消防系統製造及安
    裝工程（下稱興達工程），渠等明知由百渝公司及其次承攬人戴金勇和陳嘉發負
    責之第一期興達消防工程之儀控電氣設備系統，於試運轉工作期間即發現＃１─
    ＃３機約有二十多個移報點之儀控設備尚有問題，為掩飾該瑕疵，渠等竟指示以
    乾接點方式先行運轉，通過測試後，即以總機之隔離功能（ＢＹＰＡＳＳ）暫行
    隔離，並由百渝公司及其次承攬人配合該決定施作。嗣自訴人因與百渝公司間之
    工程款糾紛，而對興達工程第一、二期工程缺失部分提起訴訟，被告等因恐與百
    渝公司勾結掩飾工程瑕疵一事被訴追，竟推卸責任，雖明知自訴人負責的第二期
    分項工程＃４─＃５機並未有被隔離之移報點，仍在台電公司興達施工處Ｄ興施
    電字第八八○三─○二七三Ｙ號及Ｄ興施電字第八八○四─○一三○Ｙ號公文函
    中，不實記載：「說明四、目前＃１─＃５機各有數十故障點，被貴公司工程師
    以ＢＹＰＡＳＳ掩飾，未能在盤面上顯示，請查明故障原因並改善。」等文字，
    並將該公文函發予台電公司興達施工處各單位、興達電場各個單位、百渝公司及
    興達工程之各個承攬人，對外誣指係自訴人故意以ＢＹＰＡＳＳ方式掩飾其工程
    瑕疵，除使自訴人就興達工程之相關訴訟受到不利之影響外，更嚴重損害自訴人
    之名譽及身為電機技師之專業信用，是被告等均涉犯刑法第三百十條第二項之加
    重誹謗罪、第三百十三條之損害信用罪及第一百三十四條之瀆職罪云云。
二、原判決以：被告二人於臺灣電力股份有限公司興達施工處八十八年三月二十六日
    Ｄ興施電子八八○三─○二七三Ｙ號函文內所謂「旨述工程經本處查證尚有下列
    缺失」：「四、目前＃１─＃５各有數十故障點被貴公司工程師以ＢＹＰＡＳＳ
    掩飾，未能在盤面上顯示，請查明故障原因並改善」等語，依該函文全文意旨觀
    之，被告二人僅在請百渝公司查明其所承攬工程之缺失並改善，而被告二人身為
    監工，對於包商所承攬之工程為必要之監督，並要求改正缺失，乃為渠等應盡之
    職責，上述公文實難認其二人有何貶損自訴人名譽之意。況前開公文僅向「百渝
    公司」發函，且文中並未指名瑕疵由何人掩飾，更毫無一語提及自訴人，自客觀
    判斷，自難認被告二人有何「散布於眾」或「毀損自訴人名譽或商譽信用」之意
    圖或行為。又被告二人嗣因未獲百渝公司回應，再於八十八年四月十四日以Ｄ興
    施電子八八○四─○一三○Ｙ號函請百渝公司完成前開八十八年三月二十六日函
    文事項，雖該次副本送興達發電廠，惟亦僅係發函予「百渝公司」及副知「興達
    發電廠」二特定對象，且觀諸其函文目的，既在請百渝公司履行契約義務，亦全
    無一語貶損自訴人之名譽或信用，自與誹謗罪及損害信用罪之構成要件未合。至
    於被告二人因自訴人迭於該地方法院、臺灣桃園地方法院檢察署、臺灣高雄地方
    法院、臺灣高雄地方法院檢察署等處，對其二人提出民、刑事訴訟，故在前開案
    件開庭時持前開公文交付法院或檢察機關為己辯護，亦非屬散布於「眾」，因而
    諭知被告二人無罪之判決，經核於並無不合。
三、自訴人上訴意旨略以：
  (一)被告於八十八年三月二十六日將Ｄ興施電子八八○三─○二七三Ｙ號函文正本發
    予百渝公司，指摘「‧‧目前＃１─＃５機各有數十故障點被貴公司工程師以Ｂ
    ＹＰＡＳＳ掩飾，未能在盤面上顯示‧‧」，嗣更於同年四月十四日、五月四日
    再次送達與前述函文相同內容之Ｄ興施電子八八○四─○一三○Ｙ號函、Ｄ興施
    電子八八○五─○○一七Ｙ號函正本，再次強調該工程瑕疵係自訴人故意以ＢＹ
    ＰＡＳＳ方式掩飾所致。而其中八十八年三月二十六日、同年四月十四日所發之
公文函更以副本方式，發文予興達發電廠內數十位不同部門及單位之人，使其不
    實之指摘內容，除令百渝公司之人員知悉外，興達發電場內之試運轉小組人員、
    使用單位之二十四小時之輪流值班人員、接收單位人員和維修單位人員等特定之
    多數人皆得知悉。同年七月二十九日在興達電廠商討解決「興達電廠複循環第一
    至五號機汽輪機房控制室大樓及柴油發電機房消防系統製造及安裝工程」之會議
    上更重申上開不實指摘。被告等上述不實之指摘，除向百渝公司、興達發電廠散
    布，更將前述公文函、會議紀錄用於該工程之相關訴訟，並且提供予興達消防工
    程之其他承攬人作為訴訟之用，實難謂該公文函尚未達於散布於眾之程度。
  (二)又本件興達消防工程中＃１─＃５機之總機測試及試運轉工作，只有自訴人乙○
    ○一位「工程師」在總機盤箱現場配合興達發電廠之人員作業，而被告等卻在前
    述台電公司興達施工處公文函記載係被「工程師」以ＢＹＰＡＳＳ掩飾瑕疵，雖
    未明確指摘係「工程師乙○○」所為，但對於該公文函正副本發文對象即百渝公
    司、興達發電廠及工地所有相關人員而言，該公文函上所稱之「工程師」究為何
    人，並無疑問，雖該公文函未具體特定指摘之對象，但仍可當然推知係指自訴人
    乙○○。何況被告等已於九十一年五月十五日法院審理過程中承認該公文函內所
    指之「工程師」即為自訴人。
  (三)前述公文函雖記載有「請百渝公司查明其所承攬工程之缺失並改善」等字樣，但
    觀其全文意旨，主要仍在強調該瑕疵係被「工程師以ＢＹＰＡＳＳ方式掩飾」所
    致，已明顯存有貶損自訴人名譽及信用之意。甚者，自訴人更因該不實內容之公
    文函，致使百渝公司對伊起訴主張該工程瑕疵責任之損害賠償，造成自訴人額外
    之應訴負擔及財產損害，其損害不可謂不大。
四、本院認為：
  (一)按犯罪事實，應依證據認定之，無證據不得推定其犯罪事實，又不能證明被告犯
    罪者，應諭知無罪之判決，刑事訴訟法第一百五十四條、第三百零一條第一項分
    別定有明文。又刑法第三百十條之誹謗罪，以意圖散布於眾，而指摘或傳述足以
    毀損他人名譽之事為要件，如行為人僅告知特定人或向特定機關陳述，即與犯罪
    構成要件不符（最高法院七十五年度台非字第一七五號判決參照）。是刑法第三
    百十條誹謗罪之成立，其行為須符合：1.意圖散布於眾；2.須指摘或傳述之行為
    ；3.所指摘或傳述者，足以毀損他人名譽。在一般訴訟場合，如因被訴關係而提
    出答辯狀為自己辯護，縱其中用語不當，惟既未散布於其他單位，要無成立加重
    誹謗罪之餘地，何況該用語是否適當，仍非依起訴之一方主觀之認知為標準（最
    高法院八十三年台非字第三○六號判決參照）。另刑法第三百十三條妨害信用罪
    之成立，其行為須符合：1.散布流言或施以詐術；2.損害他人之信用始克成立。
    綜觀上開二法條規定，可知行為人主觀上須有散布於眾之意圖，並有指摘或傳述
    之散布行為，始足當之。倘行為人主觀上無此散布於眾之意圖，僅因特定受文者
    因某原因復將之提供他人研討或了解，他人乃因此可能知悉相關內情，究不能遽
    行課以行為人上開罪刑，蓋以受文單位之行為仍與行為人無直接關連，不能以第
    三者之行為逕認係行為人之行為而令其應予負責，合先敘明。
  (二)本件緣起係因案外人百渝公司承攬被告二人任職之台電公司興達工程，百渝公司
    復將其中部分工程交由自訴人施工，為自訴人及被告二人一致供承在卷，自訴人
    施工結果，由被告甲○○負責測試，發現有諸多瑕疵，其中一項為部分移報點被
    ＢＹＰＡＳＳ，經進一步檢查，認係自訴人編寫資料庫及移報模組規劃錯誤，導
    致無法移報，而將移報點ＢＹＰＡＳＳ，經報請另被告丙○○處理，台電公司乃
    三次發函要求百渝公司儘速改善，復據被告二人供述綦詳，並有該三函及本件有
    關工程之總機電腦列印資料在案（原審卷五、六、八○、八一頁，本院卷再證三
    ）可稽。
  (三)自訴人就該三函部分指訴被告有公然散布不實內容，致伊名譽、信用受損，惟依
    該三函內容以觀，乃係以百渝公司為受文者，主旨在於敘述發包予百渝公司之工
    程有瑕疵待改善，促請儘速處理而已，並未明白將自訴人姓名標出，有該三函可
    考，核其性質並非散布於大眾，而係特定之公司，且非直接針對自訴人之名譽或
    信用加以詆譭，縱然與自訴人有關，仍屬間接之反射作用，尚不能僅憑自訴人主
    觀上之不滿意，而自行對號入座，遽認被告二人有何惡意詆譭之事。
  (四)至於嗣後自訴人因此提出各類訴訟，被告二人在相關之特定機關為答辯或說明，
    無非屬訴訟上正當權利之行使，仍與公然散布無關，亦難認有犯罪之故意。
  (五)何況，本件工程最後經百渝公司再轉包開遠公司改善竣事，有該二公司之技術合
    作工程合約影本一份在案（本院卷九十一年十一月二十日筆錄後附）可證，益見
    被告二人辯稱工程有瑕疵待改善，伊等無虛妄等語，堪予採信。
  (六)無論如何，在工程合約之雙方相關人員言，一方對於他方之施工品質或結果不滿
    意，雙方縱因此滋生爭議，實難遽謂一方之質疑即係減損他方之名譽或信用，而
    應課以刑事責任。
  (七)至於自訴人聲請調閱他案之卷宗一節，因於本件之論斷不生影響，爰認無必要，
    併此指明。
  (八)此外，別查無其他積極事證可證被告二人有加重誹謗或妨害名譽之犯罪情事，揆
    諸上開說明，自屬不能證明被告等犯罪。從而，原審諭知被告等無罪之判決，要
    無違誤，自訴人猶執陳詞，指摘原判決不當，提起上訴，殊難認為有理由，應予
    駁回。
據上論斷，應依刑事訴訟法第三百六十八條，判決如主文。
中    華    民    國    九十一    年    十    二    月     十    一     日
                          臺灣高等法院刑事第十四庭
                              審判長法  官  陳  祐  輔
                                    法  官  陳  國  文
                                    法  官  洪  昌  宏
右正本證明與原本無異。
自訴人如不服本判決應於收受送達後十日內向本院提出上訴書狀，其未敘述上訴之理
由者並得於提起上訴後十日內向本院補提理由書（均須按他造當事人之人數附繕本）
。
被告不得上訴。
                                    書記官  廖  月  女
中    華    民    國    九十一    年    十    二    月     十    二     日
